【裁判字號】    89,訴,625
【裁判日期】    890626
【裁判案由】    遷讓房屋
【裁判全文】
臺灣臺北地方法院民事判決  八十九年訴字第六二五號
    原      告  國立臺灣大學
    法定代理人  丙○○
    訴訟代理人  黃博學律師
    被      告  乙○○
    訴訟代理人  張清琴
    被      告  甲○○
右當事人間請求返還房屋事件，本院判決如左：
    主      文
被告乙○○、甲○○應將門牌臺北市○○路三十巷八十三弄三十號二樓之房屋遷讓
返還原告，並應自民國八十九年六月十五日起至遷讓交還前開房屋之日止，按月連
帶給付原告新臺幣陸仟元。
被告乙○○應給付原告新臺幣壹拾捌萬元及自民國八十九年六月十五日起至清償之
日止，按週年利率百分之五計算之利息。
訴訟費用由被告連帶負擔。
本判決於原告以新臺幣壹佰玖拾陸萬元供擔保後，得假執行。但被告甲○○如於假
執行程序實施前，以新臺幣伍佰捌拾玖萬貳仟陸佰元為原告供擔保後，得免假執行
。
    事      實
甲、原告方面：
壹、聲明：除假執行擔保金額外，如主文所示。
貳、陳述：
一、坐落臺北市○○區○○段三小段第二三三、二三四地號基地上門牌臺北市○○路
    三十巷八十三弄三十號二樓房屋( 下稱系爭房屋 )，乃屬於中華民國所有，並由
    原告國立臺灣大學負責管理，於民國六十五年九月間配住予原告學校職員乙○○
    ，嗣被告乙○○於七十一年七月一日屆齡退休，依借貸之目的，應視為使用完畢
    ( 最高法院四十四年臺上字第八○二號判例意旨參照 )，依民法第四百七十條第
    一項前段規定，被告乙○○本應將系爭房屋返還原告，詎被告乙○○自七十四年
    三月二十四日起竟將系爭房屋以每月租金新臺幣( 下同 )三千元出租予訴外人黃
    淑，並於八十七年九月間復將系爭房屋以每月租金六千元出租予被告甲○○使
    用，違反宿舍借用契約不得出租之規定，原告雖曾於八十八年九月二日發函予被
    告，請求被告乙○○返還系爭房屋，並請被告甲○○於八十八年九月二十日前遷
    出該處，惟被告乙○○迄未返還系爭房屋，猶由被告甲○○無權居住系爭房屋。
二、原告為系爭房屋所有權人之管理機關，可起訴行使所有權人之權利，故原告自得
    依民法第七百六十七條規定起訴請求被告等遷讓房屋。又被告於借貸之目的使用
    完畢後，仍無權占用系爭房屋，屬無法律上之原因，致原告受有損害，另依同法
    第一百七十九條、第一百八十四條之規定，請求返還其所受之利益及賠償原告所
    受之損害，是被告乙○○自七十一年起既已無權占有系爭房屋迄今，乃請求被告
    乙○○給付最近五年以每月租金三千元計算之不當得利十八萬元，及自起訴狀繕
    本送達之翌日起至清償日止，按週年利率百分之五計算之利息，及被告乙○○、
    甲○○等共同無權占有原告管理之系爭房屋，屬共同侵權行為，依民法第一百八
    十四條及第一百八十五條之規定，原告亦得請求被告乙○○、甲○○自起訴狀繕
    本送達之翌日起至交還房屋之日止，按月連帶賠償相當於租金額之損害金六千元
    。
、證據：提出建物登記簿謄本影本一件、國立臺灣大學教職員眷屬宿舍借用契約影
    本一件、國立臺灣大學八十八年九月二日八八校總字第○一九八一一號函影本二
    件、土地登記簿謄本二件、有眷宿舍清冊影本一件為證。
乙、被告方面：
壹、被告乙○○部分：
一、聲明：駁回原告之訴及假執行之聲請。
二、陳述：其自七十三年間即未居住在系爭房屋，確有將宿舍自七十四年三月二十四
    日起出租予訴外人黃淑，並自八十七年九月間經由黃淑介紹出租予被告甲○
    ○，惟其並不知宿舍配住收回規定，且目前亦無能力清償原告請求賠償之損害金
    。
三、證據：提出郵政存簿儲金儲金簿一本、租賃契約書一件為證。
貳、被告甲○○部分：
一、聲明：
  (一)駁回原告之訴及假執行之聲請。
  (二)如受不利判決，願供擔保請准宣告免為假執行。
二、陳述：
    被告甲○○係勞工階級，平日勞力勞心所得以養家活口，其節餘有限在「阿梅」
    介紹下得知系爭房屋出租，因見前承租人阿梅已租有十餘年之久，乃認該屋當無
    糾紛，惟見該屋破損不堪，難以居住，並動用多年積蓄花費二十五萬元鉅額修繕
    費後，始以每月六千元之租金向被告乙○○承租系爭房屋，無租約亦不定期限，
    詎竟於承租九個月後突接原告之通知要其遷離系爭房屋，其乃善良之第三人，實
    不知原告與被告乙○○間之關係，且如依原告所稱系爭房屋於七十一年間即已使
    用借貸完畢，為何原告不即時收回該處，反任被告乙○○出租他人使用前後長達
    十五年之久，復俟其修繕完成後始提出收回房屋之主張，其雖無權主張系爭房屋
    之真正所有權人，惟其租賃契約應屬存在，原告無權請其遷讓系爭房屋。
三、證據：提出郵政國內匯款執據影本八紙為證。
    理      由
一、原告起訴聲明「被告乙○○應給付原告三十六萬元及自起訴狀繕本送達之翌日起
    至清償日之日止按週年利率百分之五計算之利息。被告乙○○、甲○○應自起訴
    狀繕本送達之翌日起至交還房屋之日止，按月連帶給付原告新臺幣六千元。」，
    嗣於訴訟中減縮請求金額及更正損害金利息起算日期為「被告乙○○應給付原告
    十八萬元，及自起訴狀繕本送達之翌日起至清償日之日止按週年利率百分之五計
    算之利息。被告乙○○、甲○○應自乙○○起訴狀繕本送達之翌日起至交還房屋
    之日止，按月連帶給付原告新臺幣六千元。」，係屬民事訴訟法第二百五十五條
    第一項第三款所謂減縮應受判決事項之聲明，本無礙被告防禦及訴訟之終結，應
    予准許，合先敘明。
二、原告主張系爭門牌臺北市○○路三十巷八十三弄三十號二樓房屋及所坐落臺北市
    信義區○○段○○段第二三三、二三四地號之土地，為中華民國所有，並由原告
    負責管理，於民國六十五年九月間配住予原告學校職員乙○○，嗣被告乙○○於
    七十一年七月一日屆齡退休後，竟自七十四年三月二十四日起即將系爭房屋以每
    月租金三千元出租予訴外人黃淑，並於八十七年九月間復將系爭房屋以每月租
    金六千元出租予被告甲○○使用，原告雖曾於八十八年九月二日發函予被告，請
    求被告乙○○返還系爭房屋，並請被告甲○○於八十八年九月二十日前遷出該處
    ，惟被告乙○○迄未返還系爭房屋，猶任被告甲○○居住系爭房屋等事實，為原
    告與被告乙○○、甲○○所不爭，並有原告提出之建物登記簿謄本、土地登記簿
    謄本、戶籍謄本、國立臺灣大學八十八年九月二日八八校總字第○一九八一一號
    函影本二件、有眷宿舍清冊影本一件附卷可稽，且經本院於八十九年四月十四日
    履勘現場屬實，有八十九年四月十四日勘驗筆錄一件附卷可稽，自堪信為真實。
三、按所有人對於無權占有其所有物者，得請求返還之，民法第七百六十七條定有明
    文，又依民法第九百四十一條規定，承租人因租賃關係占有租賃房屋者，出租房
    屋之所有人為間接占有人，而承租人即為直接占有人，前揭第七百六十七條規定
    所稱「占有」除直接占有外，應包括間接占有在內，是基於無權占有請求返還所
    有物，固應向現在占有人為之，惟現在占有人者，自亦包括間接占有人在內。查
    系爭房屋於六十五年九月十日經原告配住予被告乙○○借用時，曾約定系爭房屋
    及基地，以借用人本人與直系親屬一同使用為限，決不租賃、頂讓、出借或與他
    人交換，且系爭房屋於借用人離職後，最遲於六個月內遷出交還，復據原告提出
    國立臺灣大學教職員眷屬宿舍借用契約一件附卷為憑，是本件被告乙○○於七十
    一年七月一日自國立臺灣大學退休後，最遲既應於六個月內交還宿舍，惟其竟未
    依約返還，猶將宿舍出租他人，依上開規定，被告乙○○顯係無權占用系爭房屋
    ，洵堪認定。再被告甲○○雖向被告乙○○承租系爭房屋，惟該租約僅存在於被
    告甲○○、乙○○間，既不具對抗一般第三人之效力，自難據該租約作為對抗原
    告之請求，且被告甲○○既自認其於承租時即知悉系爭房屋為宿舍之事實，即難
    推稱不知宿舍管理機關得行使收回系爭房屋之權利，至被告甲○○雖稱其修繕系
    爭房屋支出鉅額費用云云，惟係其得否另行請求原告償還該筆費用，既與其負返
    還原告系爭房屋之事，互無對價關係，即難藉其支付該項費用未受清償，拒絕返
    還系爭房屋，是被告甲○○之辯稱，顯不可採。綜上，原告為系爭房屋所有權人
    之管理機關，其起訴行使所有權人之權利，依民法第七百六十七條規定請求被告
    甲○○、乙○○遷讓房屋，為有理由。
四、再按，無法律上之原因而受利益，致他人受損害者，應返還其利益。雖有法律上
    之原因，而其後已不存在者，亦同；民法第一百七十九條定有明文。又無權占有
    他人之房屋，可獲得相當於租金之利益為社會通常之觀念；最高法院六十一年度
    臺上字第一六九五號判例亦著有明文。本件被告乙○○於使用借貸之期限屆滿後
    ，仍占用系爭房屋，則原告依民法一百七十九條、第一百八十四條第一項前段規
    定，請求被告乙○○給付最近五年相當於租金之利益或損害金，揆諸前揭說明，
    自屬有據，而被告乙○○、甲○○共同無權占有系爭房屋，自屬侵害房屋所有權
    人之權利，是原告請求其二人連帶賠償相當於租金之損害金，為有理由。復按，
    城市地方房屋之租金，以不超過土地及其建築物申報總價額年息百分之十為限；
    土地法第九十七條第一項定有明文。而土地法第九十七條規定之土地價額，係指
    法定地價而言，為土地法施行法第二十五條所明定；又土地法第一百四十八條規
    定，土地所有權人依土地法所申報之地價為法定地價。是本件系爭房屋坐落於臺
    北市○○區○○段三小段第二三三、二三四地號基地、該基地上尚有原告所有共
    計二十五處宿舍，前開二三三地號基地總面積為二○七○平方公尺，公告土地現
    值為每平方公尺十二萬二千元；至前開二三四地號基地總面積為三百四十五平方
    公尺，公告土地現值為每平方公尺十二萬二千元，則系爭房屋占用該基地之土地
    價額為五百八十九萬二千六百元【 ( 345x122000÷25÷2 )+( 2070x122000÷25
    ÷2 )=00000000】，此分別有原告提出之建物登記簿謄本一件、土地登記簿謄本
    二件附卷可稽，又系爭房屋因屬國有公用房地，依土地稅減免規則第七條第一項
    第二款之規定及房屋稅條例第十四條之規定免徵地價稅及房屋稅，因此並無課稅
    現值，為兩造所不爭，並有國立臺灣大學八十九年五月三十一日八九校總字第○
    一一六二九號函一紙附卷足憑，參以系爭房屋坐落於臺北市○○路三十巷八十三
    弄內，距永吉路約三百公尺，離臺北市政府約七、八百公尺，地處住宅區等情，
    復有本院勘驗筆錄附卷可參，本院認為被告就系爭房屋所受相當於租金之利益，
    按年以土地及其建築物申報總價額年息百分之五計算為相當，則系爭房屋每月相
    當於不當得利之租金，為每月二萬四千五百五十三元【00000000x5%÷12=24553
    ，小數點四捨五入】。從而，原告依民法第七百六十七條、第一百七十九條、第
    一百八十四條，請求被告將系爭房屋遷讓返還原告，並請求被告乙○○給付最近
    五年以每月租金三千元計算之不當得利十八萬元，及自起訴狀繕本送達之翌日起
    ，亦即八十九年六月十四日起至清償日止，按週年利率百分之五計算之利息，及
    被告乙○○、甲○○自被告乙○○起訴狀繕本送達之翌日起至交還房屋之日止，
    按月僅以六千元計算之損害金，為有理由，應予准許。
五、假執行之宣告：
    原告與被告甲○○均陳明願供擔保分別聲請宣告假執行或免為假執行，核無不合
    ，爰各酌定相當之擔保金額，予以准許。
六、結論：本件原告之訴為有理由，依民事訴訟法七十八條、第八十五條第二項、第
    三百九十條第二項、第三百九十二條，判決如主文。
中      華      民      國    八十九    年       六       月    二十六  日
                                        民事第二庭法      官  王佳惠
右正本證明與原本無異
如不服本判決應於送達後二十日內向本院提出上訴狀
中      華      民      國    八十九    年       六       月    二十九  日
                                                  書  記  官  林碧華


司法院資訊處製作；財團法人民間司法改革基金會備份。
